【裁判字號】    90,重訴,43
【裁判日期】    900425
【裁判案由】    返還消費借貸款
【裁判全文】
臺灣新竹地方法院民事判決  九十年度重訴字第四三號
    原      告  新竹國際商業銀行股份有限公司
    法定代理人  丙○○
    訴訟代理人  甲○○
    被      告  乙○○
右當事人間請求返還消費借貸款事件，本院判決如左：
    主      文
被告應給付原告新臺幣陸佰柒拾玖萬肆仟零肆拾肆元，及自民國八十九年六月三日起
至清償日止，按年息百分之八點七計算之利息，並自民國八十九年六月三日起至清償
日止，逾期在六個月以內者，另按上開利率百分之十，逾期超過六個月部分，按上開
利率百分之二十計算之違約金。
訴訟費用由被告負擔。
    事      實
甲、原告方面：
一、聲明：求為判決如主文所示。
二、陳述：被告於民國八十六年九月三日向原告借款新臺幣( 下同 )一千四百萬元，
    借款期間自八十六年九月三日起至八十八年九月三日止，約定利息按年利率百分
    之八點五計算，並同意隨原告基本放款利率調整，約定以每一個月為一期平均攤
    還利息，本金到期一次清償，如有一期未清償利息時，經原告銀行催告後，借款
    人即喪失期限之利益，視為全部到期，應立即全部攤還，並於遲延給付時，除按
    上開利率計算遲延利息外，逾期在六個月以內者，另按上開利率百分之十，逾期
    超過六個月之部分，則按上開利率百分之二十計算違約金，且由被告提供其所有
    坐落新竹市○○路二二三號房地設定本金最高限額二千三百萬元抵押權作為向原
    告借款之擔保，詎被告自八十七年十二月四日起即未依約繳款，本件借款視為全
    部到期，乃經原告向本院聲請拍賣被告提供前開借款擔保之不動產，惟該不動產
    拍定後分配金額扣繳執行費、土地增值稅後僅獲分配九百零三萬一千二百三十八
    元，尚不足抵償被告積欠原告之全部債務，現被告尚積欠本金六百七十九萬四千
    零九十四元及自八十九年六月三日起至清償日止，按年息百分之八點七計算之利
    息，並自八十九年六月三日起至清償日止，逾期在六個月以內者，另按上開利率
    百分之十，逾期超過六個月部分，按上開利率百分之二十計算之違約金未償，為
    此依消費借貸之法律關係提起本訴。
三、證據：提出借據、臺灣新竹地方法院民事執行處強制執行金額計算書分配表各一
    件( 均影本 )為證。
乙、被告方面：
一、聲明：駁回原告之訴。
二、陳述：被告向原告所借用前開一千四百萬元係屬抵押性借款，非屬消費性借款。
    而被告向原告借款購買價值二千八百萬元之房地，並設定抵押權予原告，嗣因被
    告經商失敗，無法於八十七年十二月間繳納前開借款利息，乃經原告聲請拍賣上
    開不動產，惟被告前曾向原告提及已經由仲介房屋覓得買主願以二千二百萬元購
    買上開不動產，並由買受人承受該抵押權，然未獲原告同意，反要被告一次清償
    欠款或由法院拍賣上開不動產，是上開不動產經法院拍定金額既僅一千二百五十
    八萬四千元，致被告受有損失一千四百多萬元，被告自不須再行給付原告本件債
    權未獲清償之金額。
    理      由
一、本件原告起訴主張被告於八十六年九月三日向原告借款一千四百萬元，借款期間
    自八十六年九月三日起至八十八年九月三日止，約定利息按年利率百分之八點五
    計算，並同意隨原告基本放款利率調整，約定以每一個月為一期平均攤還利息，
    本金到期一次清償，如有一期未清償利息時，經原告銀行催告後，借款人即喪失
    期限之利益，視為全部到期，應立即全部攤還，並於遲延給付時，除按上開利率
    計算遲延利息外，逾期在六個月以內者，另按上開利率百分之十，逾期超過六個
    月之部分，則按上開利率百分之二十計算違約金，且由被告提供其所有坐落新竹
    市○○路二二三號房地設定本金最高限額二千三百萬元抵押權作為向原告借款之
    擔保，詎被告自八十七年十二月四日起即未依約繳款，本件借款視為全部到期，
    乃經原告向鈞院聲請拍賣被告提供前開借款擔保之不動產，惟該不動產拍定後分
    配金額扣繳執行費、土地增值稅後僅獲分配九百零三萬一千二百三十八元，尚不
    足抵償被告積欠原告之全部債務等事實，業據提出借據、臺灣新竹地方法院民事
    執行處強制執行金額計算書分配表為證，且為被告所不爭執，自堪信為真實。至
    原告主張前開借款扣抵上開不動產分配金額後，被告仍積欠原告本金六百七十九
    萬四千零九十四元及利息、違約金未償等情，則為被告所否認，並陳稱：前開借
    款係屬抵押性借款，原告既已聲請法院拍賣被告提供擔保之上開不動產，被告自
    無須就不足清償原告債權部分負責等語，惟按借用人應於約定期限內，返還與借
    用物種類、品質、數量相同之物，民法第四百七十八條前段著有明文，是本件被
    告既向原告借款一千四百萬元，已如上述，即應於約定期限內返還與借款額數相
    同之金錢予原告。次按所謂最高限額之抵押契約，係指所有人提供抵押物，與債
    權人訂立在一定金額之限度內，擔保現在已發生及將來可能發生之債權之抵押權
    設定契約而言。是本件被告於借款時提供上開不動產設定本金最高限額二千三百
    萬元抵押權予原告，既係在擔保本件債權之清償，要無因抵押權設定即改變雙方
    原有債權債務關係。又抵押權所擔保之債權如屆期未能受清償時，抵押權人固得
    實行抵押權，聲請法院拍賣抵押物，就抵押物變價所得價金優先清償債務，惟如
    拍賣價金不足清償抵押權所擔保債權之全部者，就未受清償部分之債權，債務人
    仍應按雙方原有債權債務關係負責清償。從而，抵押權本質既係在確保債權之清
    償，且需從屬於債權而存在，即與債權分屬不同權利，是本件被告上開供擔保之
    不動產拍賣後既僅清償被告向原告借用之部分金額，猶有借款本金六百七十九萬
    四千零九十四元未獲清償，既為被告所不否認，則原告主張其本於雙方原有借貸
    關係，請求被告清償上開尚未受償之借款本金，即非無據，是被告辯稱其積欠原
    告之上開債務，已因原告實行抵押權而消滅云云，要無足採。再者，被告又辯稱
    ：被告前曾向原告提及已經由仲介房屋覓得買主願以二千二百萬元購買上開不動
    產，並由買受人承受該抵押權，然未獲原告同意，故房屋拍賣不足額之部分應由
    原告自行吸收云云，惟未舉證以實其說，尚難採信。且按第三人與債務人訂立契
    約承擔其債務者，非經債權人承認，對於債權人不生效力，此為民法第三百零一
    條明文規定，蓋因第三人與債務人約明承任債務者，既使債務人免其責任，則第
    三人資力狀況顯攸關債權人能否順利獲得完全清償，關係債權人之利害甚大，非
    得債權人同意，不能發生拘束債權人之效力，則債權人依法既有承認第三人承擔
    債務之權利，即難僅據債權人不同意債務承擔之事，遽謂債權人故意侵害債務人
    之權利。況不動產經法院拍賣程序所得之拍定金額往往既較實際交易市價為低，
    此為公眾週知之事實，衡諸常情，債權人如非見債務人別無其他具體可行清償方
    案，斷不致一意堅持非經由拍賣程序求償，致損及自身債權可獲較多成數清償之
    途徑，是被告辯稱原告聲請拍賣上開不動產顯有不當云云，於法無據，亦難採信
    。
二、綜上所述，原告依消費借貸之法律關係，請求被告給付本件借貸尚積欠本金六百
    七十九萬四千零九十四元及自八十九年六月三日起至清償日止，按年息百分之八
    點七計算之利息，並自八十九年六月三日起至清償日止，逾期在六個月以內者，
    另按上開利率百分之十，逾期超過六個月部分，按上開利率百分之二十計算之違
    約金，於法有據，應予准許。
三、據上論結，原告之訴為有理由，依民事訴訟法第七十八條，判決如主文。
中      華      民      國    九十      年      四      月    二十五    日
                                  臺灣新竹地方法院民事第一庭
~B法      官  王佳惠
右為正本係照原本作成。
如對本判決上訴，須於判決送達後廿日內向本院提出上訴狀。
~B法院書記官  蕭宛琴
中      華      民      國    九十      年      四      月    二十六    日


司法院資訊處製作；財團法人民間司法改革基金會備份。
